臺灣新北地方法院民事判決
111年度訴字第1202號
原      告  花旗（臺灣）商業銀行股份有限公司


法定代理人  莫兆鴻  
訴訟代理人  黃麗蓉  

            蘇偉譽  
被      告  陳柏翰  
            湯昭慧  

上列當事人間請求塗銷分割繼承登記等事件，本院於民國111年1
1月2日言詞辯論終結，判決如下：
    主      文
被告就被繼承人陳永壽所遺如附表編號一至二所示之遺產，於民
國一百零七年三月二日所為遺產分割協議之債權行為，及於民國
一百零七年三月六日所為分割繼承登記之物權行為，均應予撤銷
。
被告湯昭慧應將附表編號一至二所示之不動產，於登記日期民國
一百零七年三月六日之分割繼承登記予以塗銷。
訴訟費用由被告連帶負擔。
    事實及理由
壹、程序方面：
一、按不變更訴訟標的，而補充或更正事實上或法律上之陳述者
，非為訴之變更或追加，民事訴訟法第256條定有明文。本件原
告原起訴聲明請求：㈠被告就訴外人即被繼承人陳永壽所遺如附
表編號1至2所示遺產（下稱系爭不動產）所為遺產分割協議（下
稱系爭分割協議）之債權行為，及被告湯＊＊就系爭不動產於民國
107年3月6日所為分割繼承登記（下稱系爭分割登記）之物權行
為，均應予撤銷。㈡被告湯＊＊應將系爭不動產於107年3月6日所為
之所有權登記，回復為全體繼承人公同共有（見板簡卷第11頁）
。嗣於111年11月2日當庭變更聲明請求：㈠被告就系爭不動產於1
07年3月2日所為系爭分割協議之債權行為，及於107年3月6日所
為系爭分割登記之物權行為，均應予撤銷。㈡被告湯昭慧應將系
爭不動產於登記日期107年3月6日之系爭分割登記予以塗銷（見
本院卷第31頁）。查原告所為上開聲明內容之變更，核屬就原聲
明內容補充或更正事實上或法律上之陳述，並未變更其訴訟標的
，非屬訴之變更或追加，合先敘明。
二、被告經合法通知，未於言詞辯論期日到場，核無民事訴訟法
    第386條所列各款情形，爰依原告之聲請，由其一造辯論而
    為判決。　　
貳、實體方面：
一、原告主張：被告陳柏翰前積欠原告債務，因未按期清償，迄
    本件起訴時，已積欠原告本金新臺幣（下同）34萬8,836元
    、利息及相關費用等債務共約50萬4,834元（下稱系爭債務
    ）。又原告查調被告陳柏翰之財產狀況，發覺陳永壽於107
    年2月21日死亡後，遺有如附表所示之遺產，而被告陳柏翰
    、湯昭慧分別為陳永壽之子、配偶，均為陳永壽之繼承人，
    且均未拋棄繼承，則被告因繼承而公同共有系爭不動產，然
    被告竟於107年3月2日就系爭不動產達成系爭分割協議，約
    定由被告湯昭慧單獨取得系爭不動產，並於107年3月6日完
    成系爭分割登記。又系爭分割協議之債權行為及系爭分割登
    記之物權行為，係屬無償行為，被告陳柏翰因未為繼承系爭
    不動產，致被告陳柏翰名下無足夠財產清償債務，經原告屢
    次對被告陳柏翰聲請強制執行未獲受償，而有害於原告上開
    債權。爰依民法第244條第1項、第4項之規定，提起本件訴
    訟等語，並聲明：㈠被告就系爭不動產於107年3月2日所為系
    爭分割協議之債權行為，及於107年3月6日所為系爭分割登
    記之物權行為，均應予撤銷。㈡被告湯昭慧應將系爭不動產
    於登記日期107年3月6日之系爭分割登記予以塗銷。　　
二、被告未於言詞辯論期日到場，亦未提出書狀作出任何聲明或
    陳述。　　
三、本院之判斷：
  ㈠查原告主張其為被告陳柏翰之債權人，被告陳柏翰積欠系爭
    債務尚未清償，而陳永壽於107年2月21日死亡，遺有如附表
    所示之遺產，被告均為陳永壽之繼承人，且均未拋棄繼承，
    共同繼承上開遺產，而被告為系爭分割協議，將如附表編號
    1至2所示之系爭不動產全部分由被告湯昭慧取得，並於107
    年3月6日完成系爭分割登記等事實，業據提出本院107年12
    月11日新北院輝107司執土字第135376號債權憑證、建物及
    土地登記謄本、異動索引資料、家事事件公告查詢資料、戶
    籍謄本、帳務查詢資料及本院公務電話紀錄表等件為證（見
    板簡卷第17至35頁、第47至57頁、第101至103頁、第125至1
    27頁；本院卷第12之1頁），並有本院依職權查詢之土地登
    記申請書、遺產分割協議書、繼承系統表、除戶戶籍謄本、
    財政部北區國稅局遺產稅免稅證明書、土地及建物所有權狀
    等件附卷可稽（另置於限閱卷），而被告已於相當時期受合
    法之通知，於言詞辯論期日不到場，亦未提出書狀爭執，是
    本院審酌上開證據，堪信原告上開主張為真實。
　㈡按債務人所為之無償行為，有害及債權者，債權人得聲請法
    院撤銷之；債權人依前開規定聲請法院撤銷時，得並聲請命
    受益人或轉得人回復原狀，民法第244條第1項、第4項前段
    分別定有明文。次按繼承權固為具有人格法益之一身專屬權
    利，惟於繼承人未拋棄繼承，本於繼承與其他繼承人對於遺
    產全部為公同共有時，該公同共有權已失其人格法益性質，
    而為財產上之權利，從而繼承人間之遺產分割協議，係公同
    共有人間就公同共有物所為之處分行為，倘全部遺產協議分
    割歸由其他繼承人取得，對未分割取得遺產之該繼承人而言
    ，形式上係無償行為，若害及債權人之債權實現，債權人應
    得提起民法第244條第1項之撤銷訴訟（臺灣高等法院暨所屬
    法院106年法律座談會民事類提案第2號、105年法律座談會
    民事類提案第7號審查意見參照）。另繼承權之拋棄，固不
    許債權人依民法第244條第1項規定撤銷之，惟繼承權之拋棄
    ，係指繼承人於法定期間否認繼承對其發生效力之意思表示
    ，即消滅繼承效力之單獨行為；而拋棄因繼承所取得之財產
    ，係於繼承開始後，未於法定期間拋棄繼承權，嗣就其已繼
    承取得之財產予以拋棄，與拋棄繼承權之性質迥然有別，如
    拋棄因繼承所取得之財產，而將繼承所得財產之公同共有權
    ，與他繼承人為不利於己之分割協議，倘因而害及債權者，
    債權人自得依民法第244條第1項行使撤銷權（最高法院106
    年度台上字第1650號判決意旨參照）。準此，被告均為陳永
    壽之繼承人，且均未拋棄繼承，則陳永壽於107年2月21日死
    亡即繼承原因發生時，被告即就陳永壽所遺系爭不動產因繼
    承而取得公同共有權利，依上開說明，該公同共有權已失其
    人格法益之性質，屬財產上之權利，被告嗣就系爭不動產為
    系爭分割協議，核屬全體繼承人對公同共有物所為之財產處
    分行為，倘害及債權人債權之實現，自為民法第244條規定
    得撤銷之標的範圍。
　㈢復按遺產分割，經全體公同共有人同意，非不得僅就特定財
    產為之，此見民法第828條、第829條規定即明。查被告為系
    爭不動產之全體公同共有人，得經全體同意，僅就系爭不動
    產為系爭分割協議，而系爭分割協議是否屬無償行為，應依
    該協議取得權利者有無對價關係為觀察。又觀諸被告於107
    年3月2日所簽立之系爭分割協議，除約定由被告湯昭慧分割
    取得系爭不動產外，並未見被告陳柏翰按其應繼分分得相當
    之遺產或對價，有上開遺產分割協議書在卷可佐（見限閱卷
    ），被告陳柏翰顯係與其他繼承人為不利於己之分割協議，
    形式上係無償行為無訛。又被告陳柏翰尚積欠原告系爭債務
    未償，且經原告聲請核發支付命令確定，並經屢次聲請強制
    執行未獲清償等情，有上開債權憑證及所附繼續執行紀錄表
    在卷可佐（見板簡卷第17至21頁），而被告陳柏翰縱與其他
    繼承人共同繼承如附表編號3至4所示之存款，惟因上開存款
    經按被告陳柏翰應繼分比例計算後，亦不足清償系爭債務，
    足認被告陳柏翰於107年3月2日為系爭分割協議時，其已陷
    於無資力清償系爭債務之狀態，則被告所為系爭分割協議及
    系爭分割登記行為，減少被告陳柏翰之積極財產，有害於原
    告債權之受償，是原告依民法第244條第1項、第4項規定，
    請求撤銷被告間就系爭不動產所為系爭分割協議之債權行為
    及系爭分割登記之物權行為，併請求被告湯昭慧將系爭分割
    登記予以塗銷，核屬有據。
　㈣又按民法第244條規定之撤銷權，自債權人知有撤銷原因時起
    ，1年間不行使，或自行為時起經過10年而消滅，民法第245
    條定有明文。依此規定，債權人之撤銷權，係自行為時經過
    10年始行消滅，至上述1年之期間，須自債權人知有撤銷原
    因，始能起算。所謂撤銷原因係指構成行使撤銷權要件之各
    事由而言，在無償行為，應自知有害及債權之事實時起算（
    最高法院100年度台上字第1058號判決意旨參照）。查被告
    間所為系爭分割協議之時間固為107年3月2日，然原告主張
    其係於111年1月7日查調被告陳柏翰財產狀況時，因調閱系
    爭不動產其中之建物登記謄本，始知上情乙節，核與其自行
    查詢之建物登記謄本所載列印時間相符（見板簡卷第25至27
    頁），堪認有據，此距原告於111年2月15日提起本件訴訟時
    （見板簡卷第11頁起訴狀上之收狀日期），尚未逾民法第24
    5條規定之1年除斥期間，亦可認定。　
四、綜上所述，原告依民法第244條第1項、第4項規定，請求撤
    銷被告就系爭不動產所為系爭分割協議之債權行為及系爭分
    割登記之物權行為，及被告湯昭慧應將系爭分割登記予以塗
    銷，均有理由，應予准許。
五、訴訟費用負擔之依據：民事訴訟法第78條、第85條第2項。
中　　華　　民　　國　 111　　年　　11　　月　　18　　日
                  民事第七庭法　官　李宇銘


如對本判決上訴，須於判決送達後20日之不變期間內，向本院
提出上訴狀。如委任律師提起上訴者，應一併繳納上訴審裁判
費。
中　　華　　民　　國　　111 　年　　11　　月　　21　　日
                                  書記官 賴峻權
附表：（被繼承人陳永壽之遺產）
編號 財產項目 權利範圍 1 新北市○○區○○段000地號土地 40/1000 2 新北市○○區○○段000○號即門牌號碼新北市○○區○○街00號4樓建物 全部 3 臺灣銀行活期儲蓄存款30,506元 全部 4 臺灣銀行優惠儲蓄存款521,000元 全部